最高法院刑事判決　　　　　　　九十四年度台上字第二四九號
　　上　訴　人　台灣高等法院台中分院檢察署檢察官
　　被　　　告　甲○○
　　　　　　　　　　　　濫坑6.
上列上訴人因被告違反貪污治罪條例案件，不服台灣高等法院台
中分院中華民國九十三年十一月十日第二審判決（九十三年度上
訴字第七七一號，起訴案號：台灣苗栗地方法院檢察署九十年度
偵字第六四四號），提起上訴，本院判決如下：
    主  文
原判決撤銷，發回台灣高等法院台中分院。
    理  由
本件原判決以公訴意旨略稱：被告甲○○係苗栗縣苗栗地政事務
所（下稱苗栗地政事務所）第二課測量員兼檢查員，主管測量業
務，係依據法令從事於公務之人員。民國八十九年六月三日，劉
莉芬委由代書楊振華向苗栗地政事務所申請就苗栗市○○段第二
二二三建號建物（門牌號碼：苗栗市玉清里立德十九鄰三十號；
基地坐落：苗栗市○○段第二八二之三四、二八二之三五地號；
下稱第二二二三建號建物）為基地號勘查（申請書記載：建物測
量申請書，申請事由勾選：基地號勘查）。甲○○於同年月八日
赴現場勘查時，經核對同一建物前次即七十六年二月十六日之測
量成果圖及劉莉芬申請勘查時所附之第二二二三建號建物的登記
清冊、建築改良物所有權狀後，雖發現第二二二三建號建物之基
地位置已由苗栗市○○段第二八二之三四、二八二之三五地號土
地，透過不明方式遷移至附近同段第二八二之四六地號之土地，
經搬遷後之建物，亦明顯與原建物之座向不同，且明知一般基地
號勘察均係因建物之基地有合併或分割情事，為辦理基地號變更
登記，始向地政機關申請基地號勘察，亦即建物在實體物理空間
上並不會有移動的情況發生。第二二二三建號建物之基地號勘察
既非此一情形，甲○○原應拒絕繼續勘察。詎其為直接圖利劉莉
芬，使劉莉芬得利用辦理基地號變更登記之方式，達成既將原建
物搬移至其他土地，又能繼續保留原建物主體完整，而不需拆除
或另向建築主管機關申請核准搬遷之不法目的，竟繼續勘察。而
於當日勘查完畢後，製作完成不實之測量成果圖，表示第二二二
三建號建物之基地已由芒埔段第二八二之三四、二八二之三五地
號土地，合併為同段第二八二之四六地號土地。又上開測量成果
圖製作完成後，劉莉芬委託之代書楊振華即於同日申請上開建物
之基地號變更登記，該所登記課之承辦人員徐淑慧信任上開測量
成果圖上之註記，且未再度確認苗栗市○○段第二八二之三四、
二八二之三五地號土地有無合併或分割情事，致劉莉芬因而獲得
在保留原建物而不需拆除或另向建築主管機關申請核准之情況下
，完成基地號變更登記之利益。同年七月二十一日，台灣苗栗地
方法院民事執行處書記官倪文聰會同債權人林金海、苗栗地政事
務所測量人員羅錦堂，另案赴現場履勘查封時發現上情。因認甲
○○觸犯貪污治罪條例第六條第一項第四款之圖利罪及刑法第二
百十三條之公務員登載不實罪嫌云云（原起訴法條為刑法第一百
三十一條第一項公務員圖利罪、第二百十四條使公務員登載不實
罪嫌，經公訴檢察官於第一審更正）。經審理結果，認為不能證
明被告犯罪，因而維持第一審諭知被告甲○○無罪之判決，駁回
檢察官在第二審之上訴，固非無見。
惟查：證據之取捨與事實之認定，固為事實審法院之職權，惟如
調查所得之證據，就待證事實之內容不相一致時，仍應依經驗法
則、論理法則定其取捨，並於判決理由內詳予說明其所得心證之
理由，方足為事實認定之依據。原判決雖據證人即苗栗地政事務
所測量課課長李佳穆之證述，認被告辯稱：伊至現場時，建物已
搬遷六個多月，附近已長有雜草，才會誤以為本件基地號勘察申
請案件係第一次保存登記錯誤，而製作測量成果圖，且伊係按建
物現狀據實測量，並在測量成果圖右下角清楚註記建物變更前後
坐落之基地地號，並無登載不實之行為等語，應符實情，可資採
信。然查證人李佳穆於第一審法院調查時證稱：「（問：本件申
請形式上是否符合規定？）……測量員再帶地籍圖到現場，到現
場後，依據地籍圖上判斷聲請人所講的位置是否相符，如果不相
符，就駁回」，「（本件是否本來為申請基地號勘察，後來測量
員自動改為第一次保存登記基地號錯誤更正勘察），是的」，「
（如果是因為建物物理上的搬遷，是否就不能辦理第一次保存登
記基地號錯誤勘查），是的」，「（基地號登記，測量員）除了
測量工具外，還會帶第一次保存登記的測量成果圖」各等語（見
第一審卷第一六七、一六九、一七０頁）；再苗栗地政事務所測
量員羅錦堂於檢察官九十一年十二月二十三日偵查時亦證以：查
封當時發現應查封土地上之建物已滅失，但基地上還有磚塊、樑
柱，皆為遷移後所遺留者；嗣於第一審法院調查時再證謂：本件
註記是合併分割專用，如果伊是本案測量員，未敢在成果圖上作
該專用之註記，而會停止測量，命補正建物核准證明，如未補正
，即駁回測量之申請；如發現原來地號上之建物不見，會請所有
人申請建物滅失，本案依據地籍測量實施規則第二九四條，應該
可以拒絕測量，因為伊認為本件是改建；且本件的情況不可能是
第一次保存登記錯誤，如果第一次保存登記錯誤，不可以為了便
民，直接測量，仍要命提出原始資料等語（見偵查卷第四十二頁
、第一審卷第一七六至一八０頁），參以證人即原台灣苗栗地方
法院執行處書記官謝鎮鍵於同日偵查時證陳：「……八十九年八
月十一日發現查封四六（號）土地上，跑出建物二二二三，座向
與原先不相同，外觀也不一致……」，「……（三四、三五號土
地地面上有磚塊殘存，可以判定已移位。當時尚未生雜草，可看
出來原土地上有建築物」各等語（見偵查卷第四十二頁）。果證
人羅錦堂、李佳穆及謝鎮鍵所證屬實，被告至前開地點測量時，
依規定既應攜帶第一次辦理保存登記時所附之測量成果圖，且前
開第二二二三建號建物之原基地即苗栗市○○段第二八二之三四
、二八二之三五地號之土地，苗栗地政事務所測量人員羅錦堂於
八十九年七月二十一日會同台灣苗栗地方法院執行人員赴現場履
勘查封時，該基地地面上尚未長出雜草，並有殘存磚塊及樑柱，
猶可看出原土地上應有建物存在，何以被告較證人羅錦堂等更早
一個月餘即同年六月八日前往勘察時，卻僅發覺現場雜草叢生，
未能由原基地上殘存之磚塊及樑柱，看出該土地上原有建物存在
？又其對照第一次辦理保存登記時所附之測量成果圖後，既認建
物位置與基地地號不符，何以未如證人李佳穆等所言，停止測量
，即遽認第一次之保存登記係屬錯誤？況前開建物搬遷後，其座
向與外觀均與原建物之第一次測量情形有異，何以已於地政機關
任職二十餘年之被告，猶未能察覺，仍續予測量？再其依憑如何
之證據，確信本件建物之基地應與原登記有誤，且合乎土地合併
分割之要件，而於其所製作之測量成果圖右下角為合併分割專用
之註記？均尚有疑義，非無研求之餘地，原審未遑深入查究及此
，復就證人李佳穆不同之陳述，未於理由內詳予說明，何以取信
其一，摒棄其餘之心證理由，遽予採信被告之供述，自嫌速斷，
並有判決理由不備之違法。上訴意旨執以指摘，為有理由，應認
原判決有撤銷發回之原因。
據上論結，應依刑事訴訟法第三百九十七條、第四百零一條，判
決如主文。
中　　華　　民　　國　九十四　年　　一　　月   十四 　日
                      最高法院刑事第九庭
                          審判長法官  林　增　福
                                法官  邵　燕　玲
                                法官  陳　世　雄
                                法官  陳　朱　貴
                                法官  張　春　福
      本件正本證明與原本無異
                                      書  記  官
中　　華　　民　　國　九十四　年　　一　　月　二十一　日
                                                      Ｋ
